【裁判字號】    89,重上更(一),17
【裁判日期】    901016
【裁判案由】    損害賠償
【裁判全文】
臺灣高等法院民事判決  八十九年度重上更(一)字第一七號
      上  訴  人  中國石油股份有限公司
      法定代理人  陳朝威
      法定代理人  沈景鵬
      法定代理人  鄭文隆
      法定代理人  許瑞峰
右當事人間請求損害賠償事件，上訴人對於中華民國八十六年三月五日臺灣台北地方
法院八十五年訴字第四一七號第一審判決提起上訴，經最高法院發回，本院判決如左
：
      主      文
原判決關於駁回上訴人後開第二項之訴部分及訴訟費用之裁判除確定部分外，均廢棄
。
被上訴人行政院國軍退除役官兵輔導委員會榮民工程事業管理處應給付上訴人新台幣
貳拾玖萬捌仟元及自民國八十五年一月二十八日起至清償日止，按年息百分之五計算
之利息。
其餘上訴駁回。
第一、二審及發回前第三審訴訟費用除確定部分外，由行政院國軍退除役官兵輔導委
員會榮民工程事業管理處負擔百分之四十五，其餘訴訟費用及參加訴訟費用均由上訴
人中國石油股份有限公司負擔。
      事      實
甲、上訴人中國石油股份有限公司（下稱中油公司）方面：
一、聲明：
  (一)原判決不利於上訴人部分除確定部分外廢棄。
  (二)被上訴人行政院國軍退除役官兵輔導委員會榮民工程處（下稱榮工處）及交通部
    臺灣區國道新建工程局（下稱國工局）應連帶給付上訴人新台幣（下同）六十四
    萬五千五百元及自起訴狀繕本送達被上訴人翌日起至清償日止，按年息百分之五
    計付利息。
二、陳述：除與原審及本院前審判決記載相同者予以引用外，補稱：
  (一)否認榮工處所指：中油係為節省遷移費用故決定不遷移油管等語。
  (二)葉能昌為國工局受僱人，於自榮工處得知其確實施工地點，竟疏未通知中油公司
    協調、試挖、遷移，致油管為榮工處鑿破，國工局應依民法第一八八條負連帶賠
    償責任。
  (三)依榮工處主張施工設計圖係國工局交付及施工地點係國工局指示，則國工局應依
    民法第一八九條後段負賠償責任。
三、證據：除援用原審及本院前審立證方法外，補提出：(一)鄉鎮調解書、起訴狀各一
    件。(二)委託桃園農田水利會代辦清除油污費用收據及鑿監測井收據。(三)聲請訊問
    林偉鈴為證。
乙、榮工處方面：
一、聲明：上訴駁回。
二、陳述：除與原審及本院前審判決記載相同者予以引用外，補稱：
  (一)依臺灣油礦探勘總處三次函文可知中油公司確係為節省經費而拒絕遷移系爭穿越
    鋼橋Ａ２橋台右側油管。
  (二)中油公司每天派巡管人員巡視油管，對管線位置最清楚，自係因中油公司本於其
    專業，認為油管不影響施工而決定不遷移，榮工處信賴而予施工，但因油管位置
    不正確而打破，何有故意、過失可言？
三、證據：除援用原審及本院前審立證方法外，補提出：(一)中油公司油管巡管要點。
    (二)聲請函訊臺灣油礦探勘總處說明系爭Ａ２橋台下油管何以未遷移。
丙、國工局方面：
一、聲明：上訴駁回。
二、陳述：除與原審及本院前審判決記載相同者予以引用外，補稱：
  (一)國工局並未指示榮工處於系爭Ａ２橋台右側施打鋼軌橋，故油管被打破與其（即
    定作人）無關。
  (二)葉能昌並知榮工處將於系爭地打樁，何能因其負責協調工作而認有過失，致命國
    工局與其連帶負賠償責任。
三、證據：援用原審及前審立證方法。
丁、參加人財團法人中華顧問工程公司：
一、陳述：
  (一)榮工處於系爭地點施打鋼軌樁前，並未將此施工計劃及圖說送參加人審查。且施
    打鋼軌樁係假設工程係施工方法，係承包商榮工處單方面責任，國工局並未指示
    榮工處應於該地打樁。
  (二)榮工處若於施工中發現油管影響其施工，依契約施工標準規範技術規範二－０二
    ，二節及施工標準規範一般規範七．一四(1)節及特定條款第壹、三之注意事項等
    規定，均應轉請國工局洽請有關機關協調遷移或配合處理，榮工處自行研判施工
    ，應自行負責，與國工局無關。
  (三)榮工處之施工日報表，均係油管破裂後始補送給參加人，並非每日遞送施工日報
    表，不足以證明國工局或參加人事前知悉榮工處將於該地施工鋼軌樁。
  (三)中油公司對於國工局縱有民法第一八八條請求權，亦因其對受僱人葉能昌之請求
    權時效消滅，國工局亦得援用之而拒絕給付。
三、證據：補提出備忘錄三件、契約施工規範、施工日報表簽收簿等為證。
      理      由
一、上訴人於最高法院發回更審後，對於國工局追加基於民法第一八九條規定而為請
    求，核屬訴訟標的之追加，雖為被上訴人所不同意（本院更(一)字第一宗第二十七
    頁），惟此與上訴人原基於民法第一八四條、第一八八條對國工局之請求，基礎
    事實尚屬同一，應予准許（上訴人訴請代理人雖於八十九年四月七日所具書狀未
    再主張第一八九條及於八十九年十一月十日準備程序中陳稱不再主張第一八九條
    云云，惟因其欠缺特別代理權，不生撤回追加之訴之效力）。
二、又上訴人於本院更審中因受清償而減縮對於國工局三百八十七萬七千五百二十二
    元之請求，及減縮九百五十元對於國工局與榮工處之連帶請求（桃園農田水利會
    代辦污染清除費用），於法均無不合。
三、上訴人中油公司起訴主張：榮工處承攬國工局委辦之北部第二高速公路桃園交流
    道至機場系統交流道工程（下稱系爭工程），榮工處疏於對該工地之管理，明知
    中山高速公路五十二公里二百公尺機場交流道下埋設伊之輸油管，事先竟未注意
    通知伊等至現場指出油管位置，而任由其施工人員進場施打鋼軌樁，致於八十四
    年一月十日施打鋼軌樁時，不慎將伊所有八吋柴油管刺破，溢出油料汙染桃園市
    、桃園縣蘆竹鄉、大園鄉之灌溉水圳、農地及漁池，除受污染之農地及漁池尚未
    處理外，伊因本次漏油事件已受有新台幣（下同）五百三十一萬六千三百六十九
    元之損害，包括：油管搶修工程款十七萬五千元、損失油料二十九萬零六百十公
    升，每升油料十一點四元，共三百三十一萬二千九百五十四元、油罐車出車回收
    油料費用十九萬八千五百元、搶修人員及工作人員之出差費、加班費、夜點費計
    四十四萬五千六百八十元、搶修人員及工作人員之交通費九千九百八十元、工作
    人員便餐費三萬二千四百十七元、廢油回收後之處理費及其他費用十八萬零四百
    八十八元、伊委託桃園農田水利會代辦水路汙染清除費三十二萬三千九百五十元
    、為防治汙染開挖之監測井三口共十二萬四千元、桃園縣蘆竹鄉調解委員會調解
    作業費用五十一萬三千四百元，共為五百三十一萬六千三百六十九元。上開事故
    既因榮工處之受僱人員疏於通知伊施工確實地點，亦未要求伊指示位置，即自行
    判定油管位置逕行施工，致刺破伊之油管，自有過失。榮工處依民法第一百八十
    四條、第一百八十八條規定應負連帶損害賠償責任；國工局對榮工處之施工負有
    協調及監督之義務，榮工處施工地點既受國工局之指示，對榮工處施工鋼軌樁之
    危險行為，國工局既未能於事先協調伊測測指示油管位置，又未能及時制止榮工
    處之行為，對於其受僱人之疏失，亦應依民法第一百八十四條、第一百八十八條
    、第一百八十九條之規定負連帶賠償責任。又本件事故係因榮工處、國工局之共
    同危險行為致生損害，依民法第一百八十五條之規定亦應負連帶損害賠償責任。
    此外，對於因油管破裂遭受第三人請求清除油汙或損害賠償，第三人得依據民法
    第一百八十五條及第一百九十一條規定向伊請求，伊於賠付後得依民法第二百八
    十一條及第一百九十一條第二項規定對榮工處及國工局求償。爰依民法第一百八
    十四條、第一百八十八條、第一百九十一條第二項、第一百八十五條、第二百八
    十一條之規定，請求榮工處及國工局連帶給付伊六十四萬五千五百元並加計法定
    遲延利息等語（按發回本院更審部分，僅餘油罐車出車回收油料費用及桃園農田
    水利會代辦水路污染清除費暨開挖監測井之費用，逾此部分之三百八十七萬七千
    五百二十二元及加計法定遲延利息之訴，業經判決榮工處敗訴確定，上訴人並對
    國工局減縮同額之請求，上訴人另減縮關於桃園農田水利會代辦水路污染清除費
    中九百五十元之請求）。
四、被上訴人榮工處則以：伊係受國工局委託承攬興建系爭工程，依工程承攬契約施
    工標準規範一般規範第五條６之(1)及第七條之(1)約定，施工用地及管線遷移工
    作須由國工局負責，而國工局早於八十二年間即已通知中油公司配合遷移系爭管
    線，伊於八十三年四月一日會同測挖後，亦請國工局轉請中油公司遷移該管線，
    惟中油公司遲至八十四年間仍未配合，且表示無遷移系爭管線之必要，伊於前開
    施工地點施打鋼軌樁，已盡一切應盡並能盡之注意義務，對於本次油管破損事件
    並無過失：實因(一)上訴人中油公司提供之管線位置圖初無法判定系爭施工位置確
    有油管通過，伊承辦前開交流道工程，在工地施工所未正式進駐工地前，即透過
    一定之行政程序要求國工局、參加人提供會影響施工部分之正確管線位置圖，俾
    利日後的施工。八十二年六月份經會同國工局及中油公司指示機場交流道系爭油
    管位置後，再由伊之測量人員依測量原理將正確位置標示在圖面上，並將系爭Ａ
    ２橋台套繪於相同圖面上時，發現在系爭Ａ２橋台左側有一處油管距伊Ａ２橋台
    施工位置甚近（約六十公分），隨即於八十二年七月一日行文給參加人，檢送中
    油公司現有管線位置建議搬遷位置（套繪圖）要求辦理遷移，參加人於八十二年
    七月六日轉知國工局，國工局亦已另轉知中油公司。嗣八十三年四月一日中油公
    司、國工局、參加人會同伊之人員在現場依照中油公司八十二年六月提供系爭油
    管位置在Ａ２橋台左側即西南角進行試挖，系爭油管與中油公司指示之位置吻合
    ，即Ａ２橋台左側油管與基礎有六十公分距離，伊復請參加人轉請國工局商請中
    油公司再遷移將會影響系爭Ａ２橋台施工之其他油管。有關Ａ２橋台左側在伊極
    為小心慎重施工下，幸未對既有油管造成損壞。系爭Ａ２橋台左側施工後，Ａ２
    橋台右側即東北角依中油公司指示之油管位置既有約二公尺之安全距離，在工程
    之判斷上應無損及油管之可能，故伊按照既定之施工程序於系爭Ａ２橋台右側繼
    續施工。中油公司於八十二年七月間接獲遷移管線之要求，並於八十三年四月一
    日會勘試挖確定Ａ２橋台左側油管位置與中油公司所指之位置吻合後，認為伊系
    爭橋台工程位置與油管有相當距離，不致損及油管，為節省一千二百萬元之遷移
    費用，乃決定不予遷移。中油公司既不遷移，且施工地點位於中山高速公路基駁
    坎斜坡，無法以試挖方式確定有無油管存在，而無其他方法憑以確定，伊憑八十
    三年四月一日試挖結果，判斷應無損及油管之可能，而續行在系爭Ａ２橋台右側
    施工，自無可歸咎之處。(二)伊施工時不但已擬具施工計畫通知國工局，每日施工
    均填具施工日報表交付國工局，國工局亦未以有油管尚未遷移為由，要求伊停止
    施工；伊係承包國工局工程，依作業程序，施工細節均照流程向參加人負責，伊
    於系爭Ａ２橋台施工，在系爭油管位置，自試挖基礎，邊坡安全保護措施鋼軌樁
    之打設及油管位置之標線等均按作業程序填報監工日報表交參加人，且現場施工
    須在國工局及參加人同意下才能施工，彼何能謂為不知。(三)系爭Ａ２橋台右側之
    施工，係保護中山高速公路之交通行車安全必須於其邊坡上打設鋼軌樁，八十三
    年十二月二十六日鋼軌樁進入施工現場，八十四年一月八日開始先將鋼軌樁插入
    地面固定，於八十四年一月十三日、十四日再將鋼軌樁打入地下，伊於前開施工
    期間，中油公司於八十三年十二月十九日至八十四年二月二十八日期間亦在中山
    高速公路機場往北部匝道北側施工（系爭油管在同一匝道南側），中油公司施工
    人員每日必先經過該匝道南側（即本件施工位置），再往北側進行遷移油管工作
    。鋼軌樁於八十四年一月八日至八十四年一月十四日施工期間，鋼軌樁整排插在
    地面上（露出地面約十公尺長度），在該段施工期間其施工人員或其巡管員並未
    阻止或警告。且依造中油公司長途管線巡管要點規定巡管員應「沿管線步行並仔
    細查看」，足見中油公司確實知道伊施工情形，而巡管員並未告知伊施工地點有
    油管或予制止施工。足見伊持續時前開地點施打鋼軌樁不但在工程上有必要，亦
    已盡一切應盡並能盡之注意義，並無過失。退步言，至少中油公司亦與有重大過
    失，仍不得請求伊賠償。又其主張其油罐車出車回收油料費用，係以其自行預估
    之公里數及時間數為據，計算其請求金額，殊乏依據，且桃園農田水利會代辦水
    路汙染費、防治汙染開挖監測井三口費用、非中油公司基於義務所生費用，與本
    件損害賠償無關等語，資為抗辯。
五、被上訴人國工局方面則以：伊為系爭工程之定作人，中油公司依民法第一百八十
    八條僱傭關係及侵權行為法則對伊請求，顯無理由。依伊與榮工處之工程承攬契
    約約定，工程之興建施工除另有規定外，施工方法及施工方式係屬承包商單方面
    之責任，而非伊之責任，伊既不知，亦未有何指示，而有關系爭工程範圍內之公
    共設施，依特定條款壹、工程概述三、注意事項之約定，榮工處對於中油公司油
    管於施工時應特加注意外，若遇有施工前未能發現或需配合本工程施工而仍未為
    有關單位遷移或處理者，承包商應即提出詳細資料，儘速通知工程可轉讓國工局
    洽請有關主管機關遷移或配合處理。榮工處罔顧上開契約規定，自行研判施工，
    與伊無涉等語，資為抗辯。
六、經查榮工處所承包之工程包含兩座穿越橋及一座穿越鋼橋（為北二高與中山高立
    體交叉目的，故需於中山高上空架設穿越橋連結兩端之北二高道路工程），即四
    號匝道（ＲＡＭＰ〞４〞) 之穿越橋與號匝道（ＲＡＭＰ〞５〞）之穿越橋各一
    座及前述穿越鋼橋按工程上為區分橋之兩端，慣例上在圖上標示為Ａ１及Ａ２，
    故不論四號、五號匝道之穿越橋及前述穿越鋼橋均有Ａ１及Ａ２兩橋台，兩橋台
    支橋面之支柱稱為胸墻（其他中間支柱則稱為橋墩，本件工程以Ｐ開頭就橋墩順
    序編號），上開橋台係土木工程，其最下層稱橋台基礎。本件鑿破油管有關之穿
    越橋Ａ２橋台工程，係指穿越鋼橋編號Ａ２橋端用以支撐橋面之支柱工程（下稱
    系爭Ａ２橋台）。至於五號匝道（ＲＡＭＰ〞５〞）編號Ａ２橋台（ＲＡＭＰ〞
    ５〞Ａ２）（位置見原判決附圖二、左下角所示，與油管穿破無關）。及其臨時
    橋墩暨Ｐ８；ＲＡＭＰ〞４〞、Ｐ５、Ｐ６橋墩則分別位於系爭穿越鋼橋Ａ２橋
    台兩側，其等均位於兩條八吋油管及一條十二吋油管線上，穿越鋼橋Ａ２橋台則
    在上開油管附近（見原判決附圖二所示），先此敘明。
七、上訴人中油公司主張：榮工處承攬國工局委辦之「北部第二高速公路桃園市○○
    道至機場系統交流道路工程」，榮工處施工人員於八十四年一月十三日於穿越橋
    Ａ２橋台旁如原判決附圖二所示位置施打鋼軌樁時，將中山高速公路五十二公里
    二百公尺機場交流道下中油公司埋設之八吋柴油管鑿破之事實，業據提出工程合
    約一件為證（見原審卷第一八一頁），榮工處亦不否認於施打鋼軌樁時穿破系爭
    Ａ２橋台右側附近之油管，惟以無過失等語置辯。
    (一)經查被上訴人榮工處與被上訴人國工局間所訂上開工程承攬契約施工標準規範
      一般規範第七條之(1)約定：承包商（即榮工處）對工地範圍內之既有公共設
      施，應有防止損害之責任，在未作適當防止公共設施損害措施前，不得開始施
      工，除非在合約內特別載明表示應由承包商遷移者外，所有公共設施需要遷移
      或調整者，均由高公局（即國工局）與物主協調辦理等情，此有形式真正為兩
      造所不爭之該施工標準規範一般規範節本一份在卷可憑（見原審卷第二十八頁
      ），且依被上訴人榮工處與被上訴人國工局間就系爭工程所訂工程特定條款於
      第三條約定：(一)公共設施遷移：１、施工進行中，於遇有高壓電線、電話線、
      軍方通訊設備、油管、瓦斯管、地下電纜管線、自來水管等公共設施，以及排
      水、灌溉、防洪等設備，若有在施工前未能發現或需要配合本工程施工而仍未
      為有關單倍遷移或處理者，承包商（即榮工處）應即提出詳細資料，儘速通知
      工程司（即參加人）轉請高速公路洽有關主管機關辦理遷移或配合處理．．．
      所有公共設施和設備在遷移或處理後，承包商均應負保護之責等情，亦有該特
      定條款節本一件附卷足按（見原審卷第一二九頁），足見被上訴人榮工處就系
      爭工程施工範圍內之公共管線，負有保護及防止損害發生之義務。
    (二)依前所述，榮工處對於油管等公共管線有防免損害發生之義務，而國工局對油
      管等公共管線如需遷移，則有與物主（即中油公司）協調之義務。查榮工處早
      於八十二年七月一日以備忘錄檢送桃園內環線機場交流道現有中油管線位置及
      建議遷移位置圖，請辦理遷移，參加人即將此圖函轉國工局核辦，此有參加人
      所提出備忘錄二紙及油管建議路線圖一紙附卷可稽（見本院更(一)卷第二宗第三
      八九頁至第三九一頁），此油管建議路線圖核與上訴人在原審八十五年四月十
      五日當庭所提出之附圖（亦即原審判決附圖二），其左側即第五匝道附近之油
      管建議路線位置（著色影印部分）核屬相符，至系爭Ａ２橋台與第四匝道Ｐ５
      、Ｐ６橋墩間之油管建議路線，於上訴人庭呈之附圖業經塗掉（此比對原審卷
      第六十六頁與本院更(一)卷第二宗第三九一頁甚明）。足見國工局確曾將榮工處
      之油管建議路線圖函轉中油公司（見原審卷第一五八頁，原證二十一號），旋
      中油、榮工處、參加人、國工局等四單位於八十二年八月十日在現場會勘後得
      四項結論，其一，中油公司南新油管十二吋乙條、八吋兩條位於機場系統交流
      第五匝道，即ＲＡＭＰ〞５〞Ａ２橋台、Ｐ８橋墩及第四匝道即ＲＡＭＰ〞４
      〞、Ｐ５、Ｐ６橋墩影響，必須配合遷移（如附圖）；其二，中油公司八吋油
      管位於機場系統交流道穿越Ａ２橋台旁（即系爭Ａ２橋台），基礎開挖時須會
      同中油公司新竹營業處新竹油庫人員再行開挖，此有上訴人所提出國工局第二
      區工程處函附會勘紀錄及其附圖在卷足憑（見本院更(一)卷第一宗第二八五頁至
      第二八九頁）（按此附圖與上訴人原審庭呈附圖相同），足見斯時所會勘之油
      管僅屬第四、第五匝道附近之油管，尚不及系爭Ａ２橋台附之油管。嗣前揭四
      單位復於八十二年十月二十八日召開公共管線遷移協調會，會中結論第五項：
      中油公司新竹營業處所有十二吋及八吋兩線油管影響北二高內環線ＲＡＭＰ〞
      ４〞、Ｐ５、Ｐ６、墩柱及ＲＡＭＰ〞５〞Ａ２橋台施築（非系爭Ａ２橋台）
      ，請中油配合於八十三年二月底先行辦理臨時遷移以利工程（按依前揭八十二
      年八月十日會勘結論三：有關油管遷移施工原須待國工局用地取得後始配合）
      第十項：為期工程順利推展，檢附榮工處所提「北工高桃園內環線機場交流道
      公共管線檢附報告」乙份，請相關單位配合，此亦有上訴人所提出國工局致中
      油新竹營業處函附「公共管線遷移協調會紀錄」及「公共管線檢討報告」暨其
      附圖二件附卷可考（見原審卷第一五九頁至第一六六頁），而前揭「公共管線
      檢討報告」附圖七所示關於ＲＡＭＰ〞４〞、Ｐ５、Ｐ６橋墩附近之油管路線
      建議位置，核與榮工處最初於八十二年七月一日檢送予參加人關於ＲＡＭＰ〞
      ４〞、Ｐ５、Ｐ６附近之油管建議路線，已有所不同（前者將十二吋及八吋合
      併一線，後者分屬兩線）。而中油公司新竹營業處亦以此次會勘結果函請臺灣
      油礦探勘總處辦理遷移細管事宜（該總處亦曾參加會勘，見本院更(一)卷第二宗
      第一九六之四頁及同卷第四二一頁至第四二五頁）。其後，八十三年四月一日
      兩造四單位於系爭鋼橋Ａ２橋台右側，依中油公司於八十二年六月所提供之油
      管位置進行試挖，八吋及十二吋油管反取一點進行試挖，為榮工處所自認（見
      原審卷第八十五頁榮工處所提附圖一及第二百十三頁書狀並證人葉能昌於原審
      證詞，見原審卷第一０八頁背面），試挖結果八吋油管位置與系爭鋼橋Ａ２橋
      台最近處有六十公分距離，固為兩造四單位所不爭，是此處油管與中油公司八
      十二年六月間指示位置固屬相合，然單憑此二點試挖，殊難認為系爭鋼橋Ａ２
      橋台右側油管位置，亦必相合，概因系爭Ａ２橋台右側部分並未試挖，且施作
      位置套圖時如有碰到管路要再去會勘，因套繪的圖為二千分之一或一千分之一
      ，只能指出大概，而非絕對位置等語，亦據證人張泰山（中油工程師）證述在
      卷（見原審卷第七十八頁背面）。榮工處自行認為試挖結果，系爭鋼橋Ａ２橋
      台右側與油管尚有二公尺之安全距離，故自行判斷無損及油管之可能（見原審
      卷第八十二頁其書狀），已嫌無據。並推認國工局與中油公司均同意靠近系爭
      鋼橋Ａ２橋台之兩條八吋及十二吋油管均不予遷移（見原審卷第二一五頁書狀
      ），亦為中油所否認。其因八十三年四月一日僅在系爭Ａ２橋台左側試挖兩處
      ，而當時右側結構基礎尚未施工，此為榮工處繪製之位置圖說明中所明示（見
      原審卷第八十六頁，附圖二），故中油公司所陳：國工局及中油公司均不知榮
      工處在該橋台東北方施工計劃等語（見原審卷第一三六頁背面），並非無稽，
      自無可能於試挖當時，探出有二公尺之安全距離，且試挖後（次日）榮工處即
      於備忘錄敘明：八十三年四月一日四方現場會勘並試挖時該八吋油管位於Ａ２
      橋台（系爭Ａ２橋台）施工位置內。而函請參加人轉請國工局與中油公司協調
      儘速遷移呢？此有參加人提出備忘錄二件及油管現場位置圖及油管建議遷移路
      線圖各一紙在卷可考（見本院更(一)字卷第三九二頁至第三九五頁），適足以說
      明當時榮工處並不確信無損及油管之可能（按前述油管建議遷移路線圖與前揭
      八十二年九月十七日公共管線檢討報告表所附圖七相符），且中油公司一再指
      稱：伊參與協調會所憑藉之位置圖，即原審判決附圖二所示系爭Ａ２橋台係長
      方形，伊不知榮工處將在系爭Ａ２橋台右側即橋台右側側翼處施工等語，參諸
      證人葉能昌於原審證述：兩造歷次協商會議中榮工處對於系爭Ａ２橋台之工程
      範圍，均以如原告於八十五年四月十五日庭提附圖右下方所示藍色長方型顯示
      ，下方黃色所示油管，經與原告協調，原先有打算要遷移，非如榮工處所提附
      圖一所示多角型之施工範圍等語（見原審卷第一０八頁）。足見中油公司當時
      並不確知榮工處將在系爭Ａ２橋台右側施工應屬可信，尚難單憑八十三年四月
      一日試挖左側油管位置相符，即認為中油公司拒絕遷移右側附近油管。再者國
      工局於八十三年四月十九日曾以國工二中八三－０二五０二號函載明中油八吋
      油管兩條位於本路機場系統交流道穿越鋼橋Ａ２橋台旁函請中油公司新竹營業
      處儘速辦理遷移等情，其說明亦記載：本案曾於八十三年四月一日上午十時會
      同榮工處、ＣＥＣＩ所及貴處人員現場會勘及試挖，確定該八吋油管經過Ａ２
      橋台（應係主旨所載之穿越鋼橋Ａ２之橋台）旁，須先行辦理方可施工，另十
      二吋油管位於ＬＯＯＰ〞６〞，ＯＫ十二八０至三００路堤填築下方，若施工
      ，滾壓會影響貴管線請一併辦理遷移。而中油公司新竹營業處隨即於八十三年
      四月二十八日請臺灣油礦探勘總處配合辦理，此有國工局第二區工程處函及中
      油公司新竹營業處函各一件在卷可憑（見本院更(一)卷第二宗第二六七頁至第二
      六九頁）。查前揭國工局第二區工程處函雖敘明八吋油管經過系爭Ａ２橋台，
      須先辦理方可施工，然該函並未明示經過系爭Ａ２橋台之左側或右側，而依函
      旨八十三年四月一日試挖僅左側，中油當時並不知將於右側施工，此有中油公
      司新竹營業處八十七年二月二日（八七）總０一四－０三－０００六號函附卷
      可佐（見本院重上字卷(二)第十五頁背面），且國工局第二區工程處亦以八十七
      年一月十七日國工桃00－00000號致本院函敘明：本處八十三年四月十
      九日函中已註明系爭管線須先行辦理遷移方可施工，故而本處於每次管線協調
      要求中油公司辦理遷移部分均指影響施工應辦理遷移部分，並未單獨指明如何
      遷移等語（見本院重上字卷第二宗第六頁）。參酌國工局第二區工程處前揭八
      十三年四月十九日致中油公司新竹營業處函中所附本路機場系統交流路平面圖
      僅標示高架橋及路堤，而無油管建議遷移路線圖（此附圖見中油新竹營業處八
      十六年十一月二十五日函覆本院文中附件，證物外放）（按此圖均無前揭榮工
      處所建議之二種油管遷移路線圖，亦無系爭Ａ２橋台右側側翼施工圖示）。足
      見中油公司及國工局確實不知榮工處將於系爭Ａ２橋台右側施工打鋼軌樁情事
      無訛。
    (三)負責協調之國工局雖曾函請中油公司辦理油管遷移事宜，固如前述，惟國工局
      函轉久圖示有三種之多（其中二種建議遷移路線圖係轉自榮工處），而國工局
      僅指明：影響施工應辦理遷移部分，並未單獨指明如何遷移油管等情，亦如前
      所述，榮工處雖先後有二種建議遷移油管路線之圖示，然格於油管遷移權責單
      位係臺灣油礦探勘總處（下稱臺勘總處），油管遷移有其技術上之規定及規劃
      設計上之需要（如長途管線須使用適當大弧度之彎管銜接，不得使用彎頭銜接
      ），對於榮工處之建議遷移油管路線圖二種，縱未接受。然臺勘總處函覆本院
      略稱：其原接受中油新竹營業處八十二年十二月二日（八二）工五二五－０一
      －０一三二號函，遷移南新曲管，其中八吋柴油管遷移部分，係ＲＡＭＰ〞４
      〞、Ｐ５、Ｐ６橋墩東北方紅色Ａ段。八十三年四月二十八日（八三）工五二
      ０－０二－００二０號函追加與本案八吋柴油管線遷移部分，係針對穿越鋼橋
      Ａ２橋台基礎西南方藍色Ｂ段。其中間部分即Ｃ段部分並未在遷移施工範圍內
      ，此有臺勘總處九十年一月十日、九十年七月六日函各一件在卷可憑（見本院
      更(一)卷第二宗第一九六之一頁至第一九六之十頁、同上卷第三宗第四十五頁至
      第五十頁），而榮工處施打鋼軌樁穿破油管之處，正在此Ｃ段部分內，亦為兩
      造所不爭。此後八十三年五月十日所召開之各影響施工管線遷移協調會中得一
      結論：即中油表示所有十二吋一支及八吋二支油管於國工局取得用地後即配合
      遷移，約三十五個工作天完成（此協調會兩造及臺勘總處等五單位均出席，見
      本院更(一)字卷第二宗第四二六頁至第四二八頁）。惟國工局至同年十月間尚有
      部分用地未取得權利，榮工處亦曾於同年十月十三日以備忘錄函轉參加人請國
      工局儘速協調解決，並說明其進度落後之原因，此有參加人之備忘錄（含九月
      份工作會報），及榮工處備忘錄各一件在卷可佐（本院更(一)字卷第二宗第四十
      八頁至第五十三頁），迄至八十四年一月十二日所召開影響工程施工管線協調
      會議時（前揭五單位均參加），臺勘總處表示機場交流道兩條八吋及乙條十二
      油管新設管線已埋設完成，配合桃園油庫歲修，預定二月底舊管線可遷移完成
      ，請榮工處配全壓實油罐車進出路段路基，油料抽、排油時，請榮工處暫時撤
      離該區機具、人員，以維安全，此有會議紀錄一件在卷可憑（見本院更(一)字卷
      第二宗第四二九頁至第四三一頁）。且前一日即八十四年一月十一日所召開南
      新油管停、排銜接工作安排調會議（前揭五單位均有出席），亦曾促請榮工處
      即現場承包施工單位，注意配合，並保持安全距離（見本院更(一)字卷第二宗第
      一九六之八頁），是於八十四年一月十三日、十四日，榮工處在系爭Ａ２橋台
      施打鋼軌樁前，榮工處應已知臺勘總處遷移之油管路線位置（包括前揭所指Ｃ
      段部分油管並未遷移之事實），並且於八十四年二月前舊油管仍處於可輸油狀
      態，否則何能將油罐車進出路段路基壓實？又如何撤離施工人員及機具呢？斯
      時，榮工處已知道系爭Ａ２橋台右側（即Ｃ段部分）並未遷移油管，如其認為
      與施工有影響，理應依其與國工局承攬契約特定條款，壹、工程概述三、注意
      事項(一)公共設施遷移第一項之規定：即若有需配合本工程施工而仍未為有關單
      位遷移或處理者，承包商應即提出詳細資料，儘速通知工程司（參加人）轉請
      國工局洽請有關主管機關辦理遷移或處理（見原審卷第一二九頁），以資解決
      ，其未循此途徑解決，逕行於系爭Ａ２橋台右側施行鋼軌樁，致擊破中油油管
      ，自難謂無過失。
    (四)中油公司係因不知榮工處將於系爭Ａ２橋台右側施工而致系爭Ａ２橋台附近Ｃ
      段油管未規劃遷移，並非因節省經費而拒絕遷移，迭據其指陳在卷，而證人葉
      能昌亦證稱：原告訴訟代理人八十五年四月十五日庭提附圖其下方黃色所示油
      管經與原告協調，原告有打算要遷移等語（見原審卷第一０八頁筆錄及第六十
      六頁圖），又稱：協調中有無上開表示（法官問以中油公司是否因費用關係不
      考慮遷移？），我不知道等語（見原審卷第一０九頁），榮工處辯稱：中油因
      節省經費拒絕遷移該油管等語，尚乏佐據，亦難以嗣後臺勘總處函覆表示該Ｃ
      段部分當時未規劃遷移，即可佐實其說，此經本院第三度行文臺勘總處請其提
      出Ｃ段部分油管不遷移認定之依據時，臺勘總處仍表示因Ｃ段部分油管與系爭
      Ａ２橋台右側下方（即標示第四點）並無衝突，故無辦理遷移等語甚明（見本
      院更(一)字卷第三宗第二十四頁、第四十五頁、第四十八頁），尚難以臺勘總處
      分段施工或以「推進法」施工即推認中油拒絕遷移Ｃ段油管。中油公司既未曾
      明示拒絕遷移Ｃ段油管，即不能認為無再轉請國工局洽請協調遷移之餘地。榮
      工處就系爭Ａ２橋台右側即Ｃ段油管影響其施工部分未再檢送資料轉請協調，
      自難謂無未善盡防免油管損害之失。而其應提出詳細資料函請參加人轉請國工
      局洽請協調之防免義務，與榮工處應將施工作業程序資料填載於監工日報表交
      參加人之義務，尚屬有間，亦不能認為榮工處曾將橋台基礎試挖，邊坡安全保
      護措施鋼軌樁打設等資料填載於監工日報表交參加人，即已解免其義務。況參
      加人亦陳明榮工處之施工日報表係漏油事故後始補送者。
    (五)榮工處於得知中油公司就系爭Ａ２橋台右側，即Ｃ段部分油管並未遷移，既未
      檢送資料請參加人轉請國工局再洽協調遷移事宜，亦未會勘或試挖，即自行依
      圖判斷認為無損及油管之可能，任由施工人員逕行進場打設鋼軌樁，其有過失
      要無疑義。至國工局、中油公司，是否藉由施工日誌或監工日報表或中油公司
      油管巡管人員是否得知榮工處將於系爭Ａ２橋台右側將施打鋼軌樁，已不生影
      響榮工處過失行為之認定（中油公司是否與有過失另不詳）。
八、中油公司所請求賠償項目及費用，應否准許，分述如下：
    (一)委託桃園農田水利會代辦清除油污三十二萬三千元及委請萬泉鑿井工程有限公
      司開挖防治污染監測井十二萬四千元部分：查榮工處所鑿破之油管係中油公司
      所有，中油公司所設置之油管乃其輸送油料之工作物，其因工作物所致他人權
      人，即鄰近桃園市蘆竹鄉大園鄉等溝渠、農地、魚池，因油料漫溢造成土地所
      有人之損害，為榮工處、國工局、中油公司所不爭執（見本院更(一)字卷第四０
      頁至第四十五頁），彼三人甚且曾與受損害之地主成立調解，承諾共同給付賠
      償金額，有中油公司提出之鄉鎮調解委員會之調解書一件在卷可參（見本院更
      (一)字卷第二宗第三十五頁）。是中油公司依法應對受害地主負損害賠償責任，
      要無疑義（參民法第一百九十一條規定，前揭調解書亦載明：中油、榮工處、
      國工局間責任歸屬，由彼三者依法或另行協議定之）。換言之，各該土地所有
      權人依法原得請求中油公司除去油污，則中油公司本於其清除油污義務所支付
      委託桃園農田水利會清除油污之費用三十二萬三千元及開挖防治污染監測井之
      費用十二萬四千元（此井係監視地下水，藉以了解地下水是否受污染），自屬
      因榮工處侵權行為所生，而由中油公司所支出之必要費用，榮工處辯稱：此費
      用與本案侵權行為無關，尚非可取。此二項費用中油公司均已付清，有上開農
      田水利會函附收據存根及萬泉鑿井工程公司估價單及統一發票附卷可憑（見本
      院更(一)字卷第四十六頁至第四十九頁、第七十三頁至第七十七頁、第四十三頁
      至第四十六頁），此文書形式真正，為榮工處所不爭，堪信為真。
    (二)運送回收廢油所支出之費用十九萬八千五百元；中油公司主張受有此項損害，
      無非以伊派有五部油罐車從漏油地點運回新竹油庫距離四十五公里，每趟可載
      十四公秉，每趙四小時，每小時租車費約一千元，以三十八趟計，費時一百九
      十八點五小時，換算租車費為十九萬八千五百元為論據，並提出公證報告一件
      為佐（見本院更(一)字卷第一宗第一八六頁第一八九頁），惟查該公證報告僅係
      就油料運送費用之估價而已，且證人林偉鈴（即事故當時負責調派車輛者）於
      本院到庭陳證油料回收運送之車輛，平常原有一定的工作，即是運油至加油站
      ，該油料回收係額外的工作，並非其本身的工作，但中油公司有按其出勤時數
      表發給加班費，並沒有從其他單位出租來運油等語（見本院更(一)字卷第二宗第
      二００頁至第二０一頁），中油公司亦自承僅是以向外租車所需費用以計算損
      害等語（同上卷第二０一頁），足見此等費用，中油公司並未有車際支出（至
      因柴油管線搶修工程滲漏油品回收工作之加班費，業已本院更審前判決確定）
      ，自難以其自行估算之租車費用，做為損害賠償之依據，此項請求非法所許。
九、榮工處所辯中油公司與有過失一節：經查榮工處雖曾二次以油管建議路線圖函請
    參加人轉請國工局洽請中油公司辦理遷移，然查國工局於協調時並未具體指明應
    如何遷移，已如前述，且依前揭圖示系爭Ａ２橋台標示僅為長方形，外觀上亦難
    認為中油公司可得推知榮工處將於系爭Ａ２橋台右側側翼施工，況八十三年四月
    一日試挖油管，亦僅在系爭Ａ２橋台左側，亦難謂中油公司可推知榮工處將於右
    側側翼施工，不能單以中油公司對於系爭Ａ２橋台右側Ｃ段部分油管未辦理遷移
    即認為其防護有何懈怠、不同之處。至於榮工處另以伊於系爭Ａ２橋台右側施打
    鋼軌樁時，中油公司既派有巡管人員，何能謂不知等語，則為中油公司所否認，
    並以巡管人員不可能憑此略圖即知道油管之位置，否則即不必試挖等語執詞爭執
    （見本院更(一)字卷第一宗第三０六頁），然查巡管人員須熟悉管線位置及管線經
    過之地理環境，至少每日巡管一次，並注意油管兩側各五十公尺地形地物有無變
    更，如有油管上掘井、掘溝、修路挖土等，應詳實記錄報告主管，必要時須繪圖
    說明等語，業據榮工處提出長途管線巡管要點一件在卷可佐（見本院更(一)字卷第
    二宗第七十二頁至第七十六頁），系爭油管雖為埋於地下之油管，然油管巡管人
    員對於管轄之油管位置既有熟悉之義務，雖不能精確地識別油管所在，但藉由其
    所配偶之管線圖，似不容謂連粗略之位置亦不知，尤以榮工處所打設之鋼軌樁並
    非不易查覺之物，榮工處既於八十四年一月八日即將鋼軌樁插入地面並整排固定
    於地上，倘巡管人員善盡巡管之責，不難發現，而報請其主管，促請榮工處注意
    防免，亦可免油管遭擊破之危險，是榮工處認為中油公司對油管損害之防免與有
    過失，應屬可採。本院比較兩者對於油管破裂之原因力，仍以榮工處未經會勘、
    試挖即積極施打鋼軌樁較中油巡管未周原因力較強，本院認其原因力強弱應為二
    比一，即榮工處占原因力之三分之二為適當，從而依民法第二百十七條規定自得
    減輕其賠償金額之三分之一，準此榮工處應負之賠償金額應為二十九萬八千元〔
    計算式：(323000元＋124000元×2/3＝298000元〕。
十、國工局依工程合約僅有就公共管線負責與物主協調之責，而其確實已依參加人檢
    送資料洽請中油公司辦理遷移油管，此為中油公司所不否認，且有公共管線協調
    會會議紀錄多件附卷足憑，是難謂國工局有何未盡協調義務之失，至國工局於協
    調時僅泛指將影響施工應辦理遷移部分，而並未單獨指明如何遷移，如前所述，
    然每次管線協調會議榮工處亦有參與（見中油公司八十六年十一月二十五日函覆
    本院文之附件，證物外放），若國工局說明不足，在場之榮工處理應補足說明，
    蓋榮工處係施工單位，何者影響施工、何處應辦理遷移，榮工處知之最深，是中
    油公司未能於協調時得知系爭Ａ２橋台右側施工將與八吋油管有影響，亦難歸咎
    於國工局。且榮工處與國工局間簽訂之施工標準規範一般規範於第五條之(1)約
    定：（責任歸屬）除另有規定外，施工方法及施工方式係屬承包商（即榮工處）
    單方面之責任，而非工程局（即參加人）或高公局（即國工局）之責任等語，此
    有該一般規範節本一份足憑（見原審卷第一八五頁）。而榮工處於系爭Ａ２橋台
    右側施打鋼軌樁之行為，工程界名之為「假設工程」「臨時工程」，依前揭施工
    一般規範第五條十三項三款(ａ)應由承包商制備者，為詳細標示臨時工程及提出
    施工方法，承包商應準備施工圖標。有關臨時工程、鷹架、施工設備之一般特性
    及鋼筋制作形狀排置，均應按照適當之比例詳細繪製圖樣送參加人審查（見更(一)
    參證八，證物外放），而參加人否認榮工處曾提出於系爭Ａ２橋台右側施打鋼軌
    樁之施工計劃及施工圖說送審查（見本院更(一)卷第二宗第一０九頁），證人許兩
    義亦證述：打鋼軌樁是假設工程，若該處可能有細管通過，打鋼軌樁應告訴我們
    ，但我們（指國工局）不是直接監工單位，他是否有告訴中華顧問工程公司，我
    不知道，就我個人言，我不知道榮工處打鋼軌樁這件事等語，核屬相符（見原審
    卷第一七三頁），是國工局以施打鋼軌樁係屬施工方法事項，非屬國工局所指定
    之事項，國工局並未指定施作地點等語（見本院更(一)字卷第二宗第二十四頁國工
    局函）應屬可採。查依榮工處與國工局兩方面所簽之工程合約書第七條、第八條
    規定觀之（見原審卷第一八二頁至第一八九頁），榮工處為系爭工程之承攬人，
    並非受僱人，而承攬人因執行承攬事項，不法侵害他人之權利者，定作人不負賠
    償責任。但定作人於定作或指示有過失者，不在此限，民法第一百八十九條定有
    明文。中油公司油管被鑿破係因榮工處施打鋼軌樁而起，國工局既未指定地點，
    亦未指定該施工方法，自不能僅以榮工處所稱施工圖係國工局所交付者，即謂國
    工局（定作人）於定作時或指示有何過失。又榮工處既不能證明曾依前揭規範將
    施打鋼軌樁之施工計劃及圖說送參加人審查，證人許兩義亦不知榮工處將施打鋼
    軌樁如前所述，國工局之受僱人葉能昌於原審所述：伊不知榮工處要打樁等語（
    見原審卷第一０八頁），國工局受僱人葉能昌既不知榮工處將於該地施打鋼軌樁
    ，即難謂其有未盡協調之責。中油公司僅以若有（假設）榮工處所稱：已通知國
    工局確實施工地點等語，而葉能昌疏未通知中油公司協調試挖、遷管，為有過失
    ，依民法第一百八十八條規定，國工局應負連帶賠償之責，亦屬無據。綜合上述
    ，中油公司依民法第一八四條、第一八八條、第一八九條、第一八五條規定請求
    國工局負連帶賠償責任，均非法所許。
十一、綜上所述，上訴人中油公司依侵權行為規定請求榮工處賠償二十九萬八千元及自
    八十五年一月二十八日（起訴狀繕本送達翌日）起算法定遲延利息，即無不合，
    逾此請求（即645500元－298000元＝347500元）即非法所許。原審就前揭應准許
    部分為中油公司敗訴判決，即有未合。上訴論旨指摘原判決此部分不當，求予廢
    棄，為有理由，至前揭不應准許（即對榮工處三十四萬七千五百元部分及對國工
    局連帶賠償部分），原審為中油公司敗訴判決，核無不合，上訴論旨仍執前詞指
    摘原判決此部分不當，求予廢棄改判，非有理由。
十二、兩造其餘攻擊防禦方法及未經援用之證據，經審酌後，認為與本判決結果已不生
    影響，爰不一一論述。
十三、據上論結，本件上訴為一部有理由，一部無理由，依民事訴訟法第四百四十九條
    第一項、第四百五十條、第七十九條後段，判決如主文。
中      華      民      國    九十      年      十      月     十六     日
                                民事第十七庭
                                    審判長法  官  鄭  雅  萍
                                          法  官  許  文  章
                                          法  官  吳  謀  焰
右正本係照原本作成。
不得上訴。
中      華      民      國    九十      年      十      月    二十三    日
                                          書記官  黃  瑞  芬


司法院資訊處製作；財團法人民間司法改革基金會備份。
